# 请教:成本法下编制合并报表的问题

提问人：xiaoqiang0818 时间：2013-03-20 22:52:44
请问：有两个问题拿不准，希望指点，1/收购子公司少数股权 2/处置子公司少数股权 这两种情况在成本法下直接编制合并报表时怎么处理，思路是什么，假如收购和处置都在六月份。

回答人：chenyiwei
成本法抵销的基本原理是把长期股权投资成本与取得该项长期股权投资时对应的净资产份额相抵销（当然也包括必要时对可辨认净资产公允价值的调整）。对于两者之间的差额，根据取得长期股权投资是否构成企业合并，分别在合并报表层面上列报为商誉或负商誉，或者调整合并报表层面的资本公积等。 如果长期股权投资是分次取得的（例如先取得控制权，形成企业合并；后续再取得少数股权），则对于每次取得的长期股权投资，应分别与其取得时对应的子公司净资产份额（每一批次对应的帐面净资产份额可能不同）
相抵销。

回答人：chenyiwei
回复 xiaoqiang0818 的帖子
成本法下编制的抵销分录，实际上在很大程度上具有滚动效应。在你说的案例中，假设年初的股权比例是 90 ％，年末是 95 ％，即年内收购少数股权 5 ％，则抵销分录可以理解为由以下两个抵销分录合成（假设为最简单情况）：
（ 1 ）期初所持有的 90 ％股权：借：实收资本、资本公积、盈余公积、未分配利润（以上各数字为当初取得对该子公司 90 ％股权投资时，该子公司对应的各净资产项目余额的 90 ％），贷：长期股权投资。（可能有差额，如调整可辨认资产、负债的公允价值差额、确认商誉或负商誉等） （ 2 ）本期增持的 5 ％股权：借：实收资本、资本公积、盈余公积、未分配利润（以上各数字为本期增持该子公司 5 ％股权的交易日时点，该子公司对应的各净资产项目余额的 5 ％），贷：长期股权投资，差额调整资本公积。 （ 3 ）再计算出本期少数股东损益金额（需分段）和期末应有的少数股权余额，从子公司净资产中转出相应部分到少数股东权益即可。

提问人：xiaoqiang0818 时间：2013-03-22 09:41:06
回复 chenyiwei 的帖子
啊，那您说的我是否可以这么理解， 1 、 2 中先不考虑少数股权，把期初长投和本期新增长投抵消， 3 中在考虑少数股权和少数股东损益，其中：少数股权就是按期末净资产的5%，少数股东损益分段计算

回答人：chenyiwei
大致上是。当然这是最简单的情形（假设该子公司设立时母公司就一直持股 90 ％，本年增持 5 ％，且无其他特殊情况），实际操作中可能更加复杂。

提问人：xiaoqiang0818 时间：2013-03-22 22:17:28
回复 xiaoqiang0818 的帖子
谢了陈版，不过我还是有点不清楚，少数股东权益是所有者权益的组成部分，假如：a公司盈余公积 10 ，未分配利润 90 ，b子公司本年盈利100 ，结转公积金 10 ，未分配利润 90 ，持股90%，合并时盈余公积 10 ，未分配利润 190 ，少数股权 10 、少数股东损益 10 ，综上，合并时形成盈余公积、未分配利润合计 200 ，但少数股权 10 ，所有者权益就是 210 了，超出母子公司盈利 200 ，怎么回事

回答人：chenyiwei
你计算出来的“合并时形成盈余公积、未分配利润合计200”没有扣减归属少数股东的份额，所以重复计算了。

提问人：xiaoqiang0818 时间：2013-03-23 09:12:26
回复 xiaoqiang0818 的帖子
是，您说的对，可是调整分录我还是不能确定，我说一下我的做法，您指点一下，假如不考虑长投，实收资本抵消，合并时：借：盈余公积10 ，贷：未分配利润 10 ；借：少数股东损益 10 ，贷：少数股东权益 10 ，这样就出现上面的问题了，那我应该怎么扣除多计算的部分（应该是缺一个抵消分录，请陈版指教）

回答人：chenyiwei
在长投和子公司净资产的抵销分录中应该会出现少数股东权益的。

提问人：xiaoqiang0818 时间：2013-03-23 09:32:40
回复 xiaoqiang0818 的帖子
是啊，但是我还是迷糊，假如：抵消长投，借：实收资本 100 ，贷：长投 90 ，少数股东权益 10 ，这样就形成少数股权了，可是还是不影响本期利润形成的抵消，

回答人：chenyiwei
少数股东损益的抵销是通过利润表抵销分录实现的。

提问人：呼叫帮助 时间：2018-04-04 23:23:51
陈版，对于母公司出售子公司给关联单位，最终控制方合并报表我采用了逐级合并和直接合并，最后二者的报表总额是一致的，但是归属于母公司所有者的净利润和少数股东损益金额二者报表金额不一样，我也找不出是什么原因。我理解对于最终控制方合并报表采用了逐级合并和直接合并最终的结果均是一样的吧？我已经找了几天了，实在找不到是什么原因。请教您给指导下！

回答人：chenyiwei
两者结果应当是一样的。可能是中间层子公司所涉及的少数股权没有处理好？

提问人：呼叫帮助 时间：2018-04-17 15:29:31
陈版，您说，长期股权投资是分次取得的（例如先取得控制权，形成企业合并；后续再取得少数股权），则对于每次取得的长期股权投资，应分别与其取得时对应的子公司净资产份额（每一批次对应的帐面净资产份额可能不同）相抵销。 实务操作中我们基本上就是以年底报表数字进行抵销，差额抵在资本公积，这样是否可以？

回答人：chenyiwei
这只能从重要性原则的角度来考虑能否接受了。

提问人：呼叫帮助 时间：2018-04-18 20:50:16
chenyiwei发表于 2010-12-11 直接成本法抵销时，能与长期股权投资对抵的只是购买日（或者确认长期股权投资之日）子公司的净资产。对于该日之后子公司的净资产变动，因为没有在长期股权投资余额中反映出来，所以是无法抵销的（只能分出一部分到少数股权，其余部分与母公司的对应股东权益项目直接相加），所以抵销分录中的净资产不是子公司于资产负债表日的全部净资产。 另外，涉及非同一控制下合并的，还涉及公允价值调整等问题。
chenyiwei回复 藤椅 hereandtoday 的帖子 直接成本法抵销的结果应当要与模拟权益法再抵销是一致的。
陈版，专项储备在合并报表上是否应需要反映母公司的份额？

回答人：chenyiwei
需要。

提问人：呼叫帮助 时间：2018-04-19 08:05:16
A集团是大型国企，下面有 200 多家公司，子公司、孙公司等级次达 5 级，各个子公司之间涉及有交叉持股的现象。请教陈总及各位老师，这种大的集团公司编制合并报表怎么做比较好？ 1 、分层合并：按各个级次关系，分层进行合并；按权益法先还原再抵销； 2 、从集团角度，直接把 200 多家公司一次性合并，穿透计算直接持股和交叉持股，计算集团对最低层公司的持股比例，用于计算少数股东权益和少数股东损益，用成本法抵销？ 陈版，您认为实务操作中使用哪个相对较好，关键是要确保合并后的数据要对。

回答人：chenyiwei
理论上 2 优于 1 。但方法 2 对操作人员的专业素质、思维清晰程度、对集团内部架构的熟悉程度的要求较高；另一方面也取决于个人习惯。

提问人：呼叫帮助 时间：2018-06-20 22:29:06
A公司持有B公司60%股权，B公司持有C公司60%股权.本期顺流交易—B公司销售给C公司，最终未实现利润 100 元； 在顺流即B公司销售给C公司，最终未实现利润 100 ，没有其他特殊的情况下： 1 、采用A直接单独合并B公司、C公司的方法。 少损=C少损+B少损=C的净利润*（1-60% 60% ） + （ B 对 C 成本法下的单独净利润 -100 ）（1-60%） 少权=C少权+B少权=C的净资产*（1-60% 60% ） + （ B 对 C 成本法下的单独净资产 -100 ）（1-60%）
2 、采用分层合并，B先合并C，A再合并B的方法。 在B的合并报表上，少损=C的净利润*（1-60%）；少权=C的净资产*（1-60%）；B、C合并时，未实现利润 100 已经被抵消，归属于母公司净利润=净利润-少损。 再考虑A合并B，少损=B合并报表上的少损+B合并报表上的归属于母公司利润*（1-60%）； 少权=B合并报表上的少权+B合并报表上的归属于母公司权益*（1-60%） 麻烦陈版看看上面 2 种合并对少损少权的计算，如错误，请陈版列示下正确计算，多谢！

回答人：chenyiwei
直接单独合并法下的少数股东损益计算和分层合并法下的计算正确。直接合并法下的少数股东权益计算错误：C的净资产*（1-60%）+B对C模拟权益法调整后的净资产*（1-60%）。